ACORDAO-COMPLETO-2426144

ACÓRDÃO 9350/2020 ATA 31/2020 - PRIMEIRA CÂMARA

VISTOS, relatados e discutidos estes autos que tratam de atos de pensão militar emitidos no âmbito da Subdiretoria de Inativos e Pensionistas - Comando da Aeronáutica em favor das Sras. Alda Raghiant Benites, Maria Batista Parentes, Maria Laura Portella e Regina Maura Portella,
ACORDAM os Ministros do Tribunal de Contas da União, reunidos em sessão de Primeira Câmara, diante das razões expostas pelo Relator, com fundamento nos arts. 71, inciso III, da Constituição Federal e 1º, inciso V, 39, inciso II, e 45 da Lei 8.443, de 16 de julho de 1992, em:
9.1. considerar legais os atos de pensão emitidos em favor das Sras. Alda Raghiant Benites (XXX.500.171-XX) , Maria Batista Parentes (XXX.101.121-XX) , Maria Laura Portella (XXX.407.148-XX) e Regina Maura Portella (XXX.264.738-XX) , determinando-se o correspondente registro;
9.2. dar ciência desta deliberação às interessadas e ao órgão jurisdicionado.

Ato de concessão de Pensão,

Primeira Câmara

Subdiretoria de Inativos e Pensionistas - ÁREA MILITAR.

3. Interessados/Responsáveis:
3.1. Interessados: Alda Raghiant Benites (XXX.500.171-XX); Maria Batista Parentes (XXX.101.121-XX); Maria Laura Portella (XXX.407.148-XX); Maria Laura Portella (XXX.407.148-XX); Regina Maura Portella (XXX.264.738-XX); Regina Maura Portella (XXX.264.738-XX).

13.1. Ministros presentes: Walton Alencar Rodrigues (Presidente), Benjamin Zymler (Relator), Bruno Dantas e Vital do Rêgo.
13.2. Ministros-Substitutos presentes: Augusto Sherman Cavalcanti e Weder de Oliveira.

BENJAMIN ZYMLER

Adoto como relatório a manifestação da unidade técnica, cujos termos são os seguintes:
"INTRODUÇÃO
Trata-se de atos de Pensão Militar, submetidos, para fins de registro, à apreciação do Tribunal de Contas da União (TCU) , de acordo com o art. 71, inciso III, da Constituição Federal. Os atos foram cadastrados e disponibilizados ao TCU por intermédio do Sistema de Apreciação e Registro de Atos de Admissão e Concessões na forma do art. 2º, caput e incisos I a IV, e art. 4º, caput, da Instrução Normativa TCU 55/2007. 
EXAME TÉCNICO
Procedimentos aplicados
Os procedimentos para exame, apreciação e registro de atos de pessoal encontram-se estabelecidos na Instrução Normativa TCU 78/2018 e na Resolução TCU 206/2007. Essas normas dispõem, em seus arts. 4º, § 2º, e 3º, § 3º, respectivamente, que os atos de pessoal disponibilizados por meio do e-Pessoal devem ser submetidos à crítica automatizada do próprio sistema, com base em parâmetros predefinidos.
Relativamente aos atos de admissão e concessão de aposentadoria, pensão e reforma, as rotinas de crítica das informações cadastradas nos sistemas informatizados de coleta de atos foram elaboradas e validadas levando-se em conta as peculiaridades desses atos. Os itens de verificação do sistema compreendem prazos e fundamentos legais, assim como eventuais ocorrências de acumulação. Tratam-se de verificações mais abrangentes, minuciosas e precisas do que aquelas que podem ser realizadas por mãos humanas, proporcionando um nível de segurança ainda maior.
Além da crítica automatizada, há verificação humana adicional no caso de haver alertas do sistema ou informações não formatadas, como esclarecimentos do gestor ou do controle interno.  
Exame das Constatações
5.	Em consulta realizada em sistemas externos disponibilizados ao TCU podemos verificar que as beneficiárias Sras. JUNY MARGARETH A DE MAGALHÃES, CPF XXX.443.047-XX, ROZANE DE MAGALHÃES, CPF XXX.178.167-XX, e REGINA MAURA PORTELLA, CPF XXX.264.738-XX, acumulam a pensão constante dos autos com um outro cargo ou um benefício. Informamos que tais acumulações têm como base legal o Art. 29, incisos I e II, da Lei das Pensões Militares - Lei 3765/1960 -, que permite a referida acumulação, observado o disposto no art. 37, inciso XI, da Constituição Federal.
Exame das Constatações
6.	É oportuno informar que a Sra. MARIA LAURA PORTELLA, CPF XXX.407.148-XX, além da pensão militar em estudo acumula 02 (dois) cargos públicos em desacordo com os incisos I e II do art. 29 da lei 3.765/60, in verbis: 
Art. 29. É permitida a acumulação: (Redação dada peça Medida provisória nº 2.215-10, de 31.8.2001) 
 I - de uma pensão militar com proventos de disponibilidade, reforma, vencimentos ou aposentadoria;   
 (...) 
 II - de uma pensão militar com a de outro regime, observado o disposto no art. 37, inciso XI, da Constituição Federal. (Redação dada peça Medida provisória nº 2.215-10, de 31.8.2001) 
7.	Sendo os seguintes benefícios civis acumulados cumulativamente com a pensão militar, segundo banco de dados desta Corte: 
	Titular (nome) 
	Situação
	Valor
	Espécie (descrição completa) 
	Data Início

	MARIA LAURA PORTELLA
	Ativo
	2.820,56
	CARGO PÚBLICO-SECRETARIA MUNICIPAL CULTURA-SMC
	29/10/1991

	MARIA LAURA PORTELLA
	Ativo
	X
	CARGO PÚBLICO-ADM. DA SUBPREF. PIRITUBA SP-PB
	29/10/1991

8.	Cabe salientar, no entanto, que a interessada poderá optar, a qualquer tempo, por 02 (dois) benefícios dentre os 03 (três) contanto que comprove seus respectivos enquadramentos na disposição do art. 29 da Lei 3.765/1960, escolhendo apenas os benefícios acumuláveis legalmente.
9.	Nesse contexto, propõe-se a ilegalidade do ato de pensão militar que tem como instituidor o Sr. JOÃO BATISTA RIBEIRO PORTELLA que tem como nº 10714944-08-2013-000156-0 por ser inconstitucional e a legalidade dos demais atos constantes destes autos.    
CONCLUSÃO
10. A abrangência e a profundidade das verificações levadas a efeito fundamentam convicção de legalidade dos atos, à exceção do Ato de nº 10714944-08-2013-000156-0 que deve ser considerado ilegal com recusa do competente registro por ser inconstitucional de acordo com o relatório acima transcrito. Assim, em relação aos demais atos do presente processo cabe proposta no sentido de que sejam considerados legais, promovendo-lhes os registros.
PROPOSTA DE ENCAMINHAMENTO
11. 	Ante o exposto, com fundamento nos arts. 71, inciso III, da Constituição Federal, 1o, inciso V, e 39, inciso II, da Lei 8.443/1992 e 260, § 1º e 5º, do Regimento Interno do Tribunal de Contas da União, bem como art. 7º, § 3º da IN 55/2007, propõe-se:	
a) considerar ilegal o ato de nº 10714944-08-2013-000156-0 de JOÃO BATISTA RIBEIRO PORTELLA por ser contrariar o art. 29 da Lei nº 3765/60; 
b) sejam julgados e considerados legais promovendo-lhes os registros, os demais atos constantes destes autos;
c) dispensar o ressarcimento das quantias indevidamente recebidas de boa-fé pela interessada indicada no subitem precedente, consoante o disposto no Enunciado 106 da Súmula da Jurisprudência do TCU;
d) determinar à Subdiretoria de Inativos e Pensionistas - Área Militar que quanto ao ato 10714944-08-2013-000156-0: 
d.1) no prazo de 15 (quinze) dias, a contar da ciência desta Deliberação, abstenha-se de realizar pagamentos decorrentes do ato impugnado, sujeitando-se a autoridade administrativa omissa à responsabilidade solidária, nos termos do art. 262, caput, do Regimento Interno/TCU;
d.2) dê ciência, no prazo de 15 (quinze) dias, a contar do recebimento da notificação deste Acórdão, do inteiro teor desta deliberação à Sra. MARIA LAURA PORTELLA, CPF XXX.407.148-XX, notadamente no que diz respeito ao direito de opção por 02 (dois) dos benefícios dos 03 (três) que estão sendo pagos atualmente legalmente acumuláveis, encaminhando a este Tribunal, no prazo de 30 (trinta dias) , comprovante da referida ciência;
d.3) no caso de a opção recair sobre a pensão militar ora em exame, emita novo ato de concessão, submetendo-o a este Tribunal, nos termos da IN/TCU nº 78/2018; e
d.4) alerte à interessada que o efeito suspensivo proveniente da interposição de possíveis recursos perante o TCU não a exime da devolução dos valores percebidos indevidamente após a respectiva notificação, caso os recursos não sejam providos."
2.	O Ministério Público junto a esta Corte de Contas divergiu da proposta formulada pela unidade técnica, in verbis:
"Trata-se da apreciação, para fins de registro, de três atos de concessão de pensões militares emitidos pela Subdiretoria de Inativos e Pensionistas - Área Militar.
A Secretaria de Fiscalização de Pessoal (Sefip) propõe a ilegalidade do ato relativo à pensão instituída por João Batista Ribeiro Portella, em razão de que a beneficiária Maria Laura Portella acumularia de forma ilegal a referida pensão com dois cargos públicos; e a legalidade dos demais atos constantes dos autos, por não apresentarem irregularidades.
De fato, verifica-se que as redações do art. 29 da Lei 3.765/1960, que trata das pensões militares, tanto em sua versão original como após a alteração realizada pela Medida Provisória - MP 2.215-10/2001, não permitem a acumulação de três benefícios previdenciários, in verbis:
Redação Original
Art. 29. É permitida a acumulação:
a) de duas pensões militares;
b) de uma pensão militar com proventos de disponibilidade, reforma, vencimentos, aposentadoria ou pensão proveniente de um único cargo civil.
Com a redação dada pela MP 2.215-10/2001
Art. 29. É permitida a acumulação:
I - de uma pensão militar com proventos de disponibilidade, reforma, vencimentos ou aposentadoria;
II - de uma pensão militar com a de outro regime, observado o disposto no art. 37, inciso XI, da Constituição Federal [teto remuneratório].
Além disso, a jurisprudência deste Tribunal, pacificou-se no sentido de que a percepção de benefício do Regime Geral da Previdência Social também deve ser considerada para fins do disposto no art. 29 da Lei 3.765/1960, a exemplo do Acórdão 3653/2011-TCU-Segunda Câmara, relatado pelo Ministro Substituto André de Carvalho, senão vejamos:
PESSOAL. PENSÃO MILITAR. LEI Nº 3.765/1960. REVERSÃO EM FAVOR DAS FILHAS DO INSTITUIDOR. ACUMULAÇÃO DE TRÊS BENEFÍCIOS POR UMA INTERESSADA. ILEGALIDADE. DETERMINAÇÕES.
 (...) 
5. Ocorre que, no que diz respeito à pensão militar, a redação original do art. 29 da Lei n. 3.765, de 4/5/1960, prevê a acumulação de duas pensões militares ou de uma pensão militar com proventos de disponibilidade, reforma, vencimentos, aposentadoria ou pensão proveniente de um único cargo civil.
6. E, com base em precedentes dos Tribunais Regionais Federais, verifica-se que o benefício previdenciário do INSS é considerado para fins do disposto no mencionado art. 29 da Lei n. 3.765, de 1960, haja vista que, em se tratando de pensão civil, quer seja previdenciária, quer estatutária, a acumulação de benefícios recebidos dos cofres públicos deve ser entendida de maneira restritiva (v. Apelação Cível nº 2005.33.000084718 - TRF 1ª Região e Apelação em Mandado de Segurança 70012 - TRF 2ª Região, fl. 23) 
In casu, contudo, a despeito de a Sefip afirmar que a beneficiária Maria Laura Portella acumula a pensão instituída por João Batista Ribeiro Portella, com os vencimentos de dois cargos públicos municipais, verificou-se nas bases de dados disponibilizadas a este Tribunal que a mesma possui apenas um único vínculo municipal ativo.
Ante o exposto, este membro do Ministério Público de Contas, com as devidas vênias por divergir da Unidade Técnica, entende que todos os atos constantes dos autos estão aptos a receberem as chancelas da legalidade."
É o Relatório.

não há

Procurador Sergio Ricardo Costa Caribé.

PENSÃO MILITAR. REALIZAÇÃO DE DILIGÊNCIAS. AUSÊNCIA DA COMPROVAÇÃO DE CUMULAÇÃO DA PENSÃO MILITAR COM VENCIMENTOS DE OUTROS DOIS CARGOS PÚBLICOS. INEXISTÊNCIA DE VIOLAÇÃO DO DISPOSTO NO ART. 29 DA LEI 3.765/1960. LEGALIDADE DOS ATOS PARA FINS DE REGISTRO.

PENSÃO MILITAR (PMIL)

Secretaria de Fiscalização de Pessoal (SEFIP).

Em julgamento, atos de pensão militar emitidos no âmbito do Comando da Aeronáutica em que figuram como instituidores os Srs. João Baptista Benites e João Batista Ribeiro Portella e como beneficiárias, respectivamente, as Sras. Alda Raghiant Benites, viúva, e Maria Batista Parentes, companheira, Maria Laura Portella e Regina Maura Portella, ambas na condição de filhas.
2.	A unidade técnica propõe que o ato de concessão emitido em favor da Sra. Maria Laura Portella seja considerado ilegal, em virtude da acumulação indevida da pensão militar com proventos de aposentadoria de outros dois cargos públicos supostamente exercidos pela beneficiária.
3.	O Ministério Público junto a esta Corte de Contas divergiu da proposta da unidade técnica, uma vez que não teria sido demonstrado nos autos que a referida beneficiária estaria percebendo a pensão e exercendo outros dois cargos públicos.
4.	Da análise dos elementos constantes dos presentes autos, acolho a conclusão a que chegou o órgão ministerial, senão vejamos.
5.	A Lei 3.765/1960, em seu art. 29, com a redação dada pela Medida Provisória 2.215-10/2001, vigente quando do óbito do militar (dezembro de 1999) , não admite a cumulação de pensão com mais de uma outra fonte de renda proveniente dos cofres públicos:
"Art. 29. É permitida a acumulação:
I - de uma pensão militar com proventos de disponibilidade, reforma, vencimentos ou aposentadoria;  
II - de uma pensão militar com a de outro regime (...) ".
6.	No caso concreto, a Sefip detectou que a beneficiária Maria Laura Portella acumula a pensão militar em análise com vencimentos de outros dois cargos públicos exercidos junto ao Município de São Paulo, o que afrontaria o disposto no art. 29 da Lei 3.765/1960.
7.	Ocorre, todavia, que, analisando as informações constantes dos sistemas informatizados colocados à disposição deste Tribunal, consta que a Sra. Maria Laura Portella ocupou cargo público municipal junto à Subprefeitura de Pirituba/Jaraguá no município de São Paulo até 2006, quando passou a exercer o mesmo cargo junto à Secretaria Municipal de Cultura de São Paulo. Ou seja, não há qualquer elemento nos autos que indique a acumulação de cargos públicos por parte da beneficiária, não havendo que se falar, assim, em violação do art. 29 da Lei 3.765/1960.
8.	De resto, em inexistindo qualquer outra irregularidade nos atos ora submetidos a julgamento, devem os mesmos serem considerados legais para fins de registro.
	Ante o exposto, VOTO por que seja adotada a deliberação que ora submeto à apreciação deste Colegiado.
TCU, Sala das Sessões Ministro Luciano Brandão Alves de Souza, em 8 de setembro de 2020.
BENJAMIN ZYMLER 
Relator